臺灣高雄地方法院刑事判決　　　　　　　　　　　　九十二年度易字第二三三號
　　公　訴　人　臺灣高雄地方法院檢察署檢察官
　　被　　　告　甲○○
右列被告因詐欺案件，經檢察官提起公訴（九十二年度偵緝字第二一七九號），本院
判決如左：
    主  文
甲○○無罪。
    理  由
一、公訴意旨略以：被告甲○○基於意圖為自己不法所有之犯意，以詐貨變現之不法
    手段，於民國（下同）九十年七月十五日，前往高雄縣大社鄉○○村○○路○段
    十六號之一告訴人丙○○所經營之殷琪建材行，謊稱係忠陽製材所（公訴人誤為
    忠陽木材行）負責人（實際負責人為證人高春滿），向告訴人訂購三夾板六百片
    ，每片新臺幣（下同）兩百八十元，總計十六萬八千元，並要求告訴人將前揭貨
    物，運送至嘉義市○○路之忠陽製材所，被告復持無法兌現之支票（即俗稱芭樂
    票，發票人楊和順，付款銀行中華商業銀行東興分行，支票號碼0000000
    號，票面金額為十六萬元，下稱系爭支票）一張交付告訴人，作為清償價金之票
    據，告訴人因此陷於錯誤，即將上揭貨物運送至忠陽製材所。被告再前往忠陽製
    材所，以前揭三夾板每片兩百六十元價格，出售不知情之證人高春滿，證人高春
    滿亦因此陷於錯誤而收受，並交付總計十五萬六千元之三張票據交付被告，作為
    清償價金之票據，被告於事後均提示兌現。嗣經告訴人提示前揭楊和順之票據無
    法兌現後，始知受騙，因認被告涉有刑法第三百三十九條第一項詐欺取財罪嫌云
    云。
二、按犯罪事實應依證據認定之，無證據不得認定犯罪事實，又不能證明被告犯罪者
    ，應諭知無罪之判決，刑事訴訟法第一百五十四條第二項、第三百零一條第一項
    分別定有明文。又認定犯罪事實所憑之證據，雖不以直接證據為限，間接證據亦
    包括在內，然而無論直接或間接證據，其為訴訟上之證明，須於通常一般之人均
    不致有所懷疑，而得確信為真實之程度者，始得據為有罪之認定，倘其證明尚未
    達到此一程度，而有合理之懷疑存在而無從使事實審法院得有罪之確信時，即應
    由法院為諭知被告無罪之判決；而告訴人之告訴，係以使被告受刑事訴追為目的
    ，是其陳述是否與事實相符，仍應調查其他證據以資審認，最高法院七十六年台
    上字第四九八六號、五十二年度台上字第一三００號分別著有判例可資參照。再
    按刑法第三百三十九條詐欺罪之成立，以意圖為自己或第三人不法所有，以詐術
    使人將本人或第三人之物交付或行為人因而得財產上之不法利益為要件，如行為
    人並未施用詐術，或其所用方法不能認係詐術，亦不致使人陷於錯誤，即均與該
    條之構成要件有間（參最高法院四十六年度台上字第二六０號判例），而民事債
    務當事人間，若有未依債務本旨履行給付之情形，在一般社會經驗而言，原因非
    一，因不可歸責之事由無法給付，或因合法得對抗他造主張抗辯而拒絕給付，其
    至債之關係成立後，始行惡意遲延給付，皆有可能，非必出於自始無意給付之詐
    欺犯罪一端，而刑事被告本無自證無罪之義務，苟無足以證明其在債之關係發生
    時，自始即具有不法所有意圖之積極證據，縱使被告就所負債務，惡意違約或不
    為履行，仍僅係被告應負民事上債務不履行責任，在別無積極證據之情形下，自
    難違反刑事訴訟法第一百五十四條之規定，以被告單純債務不履行之狀態，推定
    被告自始即有不法所有之意圖而施用詐術。況刑法上詐欺罪之立法意旨，係以禁
    止於經濟行為中使用不當之方法得利為規範目的，而經濟行為亦因其行為本質及
    類型，而於交易領域中有其特有之行為特性，法律原則上固應保障交易之秩序，
    惟於具體案例中，亦應顧及交易雙方為交易行為時，是否有具體情事，足認其違
    背正當之經濟秩序，而應予以制裁。否則，經濟行為本身原寓有不同程度之不確
    定性或交易風險，交易雙方本應自行估量其主、客觀情事及搜集相關資訊，以作
    為其判斷之參考，除具上開違反詐欺罪之具體情事外，非謂當事人之一方未依約
    履行責任，即應成立詐欺罪。
三、公訴人認被告甲○○涉有上開犯嫌，係以告訴人丙○○指述、證人高春滿證述、
    送貨單一張及中華商業銀行東興分行九十二年九月二十九日中銀興字第九二二０
    ０號等資料為其論據。訊據被告則堅決否認有何詐欺犯行，並辯稱：「：：：我
    與丙○○買賣已經很久了，本件也是我向他買了之後，因為我生病，沒有辦法做
    ，所以才賣給忠陽木材行。我當初拿該票給丙○○時，我有向他說這張票怪怪的
    ，退票之後，我也有拿五萬元給他。過半個月後，他又把五萬元的票拿給我，說
    他要拿到全部的錢，之後都沒有再聯絡」等語（見本院九十二年十二月二十五日
    準備程序筆錄）。
四、經查：
（一）告訴人丙○○於警訊及偵訊時雖均供稱：被告向伊訂貨當時曾向伊表示其為忠
      陽製材行負責人云云，然其於本院審理時供稱：「（你事後有否問被告，為何
      會自稱是忠陽的負責人？）他（指被告）當時沒有向我說他是忠陽的負責人，
      他是說忠陽的倉庫是他在用的，叫我把貨送到忠陽，他是直接把貨賣給忠陽」
      、「（一開始如何向你說？）雙方把價錢談好之後，他就叫我把貨送到忠陽，
      他也沒有向我說忠陽是他的」、「（你於警訊筆錄供稱，『被告自稱是忠陽製
      材行負責人．．．』，有何意見？）我當時的意思不是這樣，我沒有說，被告
      有說他是忠陽的負責人」等語（見本院九十三年一月五日審判筆錄）。是告訴
      人對於被告訂貨當時是否曾向伊表示其為忠陽製材行負責人乙節，前後供詞矛
      盾，尚難以告訴人前後矛盾之供詞，遽予推論被告於交易之初，曾向告訴人誆
      稱其為忠陽製材行之負責人。
（二）再者，雖被告於訂貨之際所交予告訴人之系爭支票之發票人楊和順帳戶，已於
      九十年十月十二日拒絕往來。然告訴人收受被告交予之系爭支票時曾向銀行徵
      信，且當時該帳戶為正常戶等情，業據告訴人於本院審理時供稱：「：：：他
      （指被告）有向我說如果貨到了，他會開票給我，之後他就寄壹張十六萬元的
      支票給我，我有問他為何不是他的票，他說是客票，我也有向銀行徵信這張票
      ，銀行說是正常，所以我才收這張票。快要兌現之前，我打電話去銀行照會，
      才發現已經拒往：：：」等語綦詳（見本院九十三年一月五日審判筆錄），足
      見告訴人收受系爭支票時，其主觀上應已對發票人楊和順之財務及支付能力有
      所評估後而收受系爭支票，是告訴人並無何陷於錯誤之情甚明。
（三）又公訴人另以被告事後隨即將其向告訴人以每片二百八十元購得之六百片三夾
      板，以每片二百六十元之價格轉售予證人高春滿乙事，而認被告有詐欺之犯行
      ，然被告是否有詐欺告訴人之故意及行為，應以其向告訴人「訂貨」之際為判
      斷時點，縱事後被告以低於原購得之價格轉賣予他人，亦無法遽以認定被告訂
      貨之際即有詐欺告訴人之故意，且被告於系爭支票跳票後，亦有多次透過過其
      母親與告訴人洽談和解事宜一事，為告訴人於本院審理時供述在卷，若被告確
      有以詐貨變現之方式詐欺告訴人之故意，則被告無須於系爭支票跳票後，仍多
      次與告訴人洽談債務事宜。此外，被告就其積欠告訴人之本件貨款十六萬八千
      元，業經與告訴人達成和解，亦有和解書一紙在卷可憑，益徵被告自始並無為
      自己不法所有之意圖甚明，是以被告前揭所辯其並無詐欺犯意等語應屬可採。
（四）綜上所述，被告向告訴人訂貨之際，並未誆稱其為忠陽製材所之負責人，且告
      訴人收受系爭支票時，其已自行評估發票人楊和順之償債能力，並進而同意被
      告以系爭支票給付貨款，又公訴人復未指出被告有其他施用詐術之行為，從而
      尚難僅因前開系爭支票嗣後未能兌現一節，遽以推認被告於交易之初即有不法
      所有之意圖。此外，復查無其他積極證據足認被告有何施用詐術致告訴人陷於
      錯誤之犯行，揆諸前開說明，自應依法為被告無罪之諭知。
據上論斷，應依刑事訴訟法第三百零一條第一項，判決如主文。
本案經檢察官乙○○到庭執行職務。
中      華      民      國    九十三    年      一      月     十九     日
                                  臺灣高雄地方法院刑事第九庭
                                     審判長法   官     孫啟強
                                           法   官  楊宗翰
                                           法   官     張茹棻
右正本證明與原本無異。
如不服本判決，應於判決送達後十日內，向本院提出上訴狀。
                                           書記官      李忠霖
中    華    民    國      九十三      年      一      月      二十      日
